【裁判字號】    99,消債更,127
【裁判日期】    991130
【裁判案由】    更生事件
【裁判全文】
臺灣臺南地方法院民事裁定           99年度消債更字第127號
債  務  人  鍾沛孚
上列當事人因消費者債務清理事件聲請更生，本院裁定如下：
    主  文
更生之聲請駁回。
聲請程序費用新臺幣壹仟元由債務人負擔。
    理  由
一、按債務人不能清償債務或有不能清償之虞者，得依本條例所
    定更生或清算程序，清理其債務，消費者債務清理條例第3
    條定有明文。又聲請更生或清算不合程式或不備其他要件者
    ，法院應以裁定駁回之，但其情形可以補正者，法院應定期
    間先命補正，復為同條例第8條所明定。
二、本件聲請意旨略以：債務人有不能清償債務之情事，前已提
    出債權人清冊，以書面向最大債權金融機構台新國際商業銀
    行股份有限公司（下稱台新銀行）請求共同協商債務清償方
    案，惟台新銀行提出180期、利率0、每期還款10,571元之協
    商還款方案，並未衡量債務人另有積欠和潤企業股份有限公
    司、元大國際資產管理股份有限公司之債務，且債務人配偶
    當時懷有身孕，是債務人無法負擔上開每月應繳納之協商款
    ，而未與台新銀行成立協商。其無擔保或無優先權之債務總
    額未逾新台幣1,200萬元，復未經法院裁定開始清算程序或
    宣告破產，為此，依消費者債務清理條例提出本件更生之聲
    請等語。
三、衡諸債之關係，係以當事人間之信賴關係為基礎，為社會經
    濟組織之重要支柱，故當事人於以法律行為追求自己之利益
    之際，亦應顧及對方之利益，並考量債權債務在社會上之作
    用，本於誠實及信用之原則，行使債權及履行債務。是對於
    已陷入經濟上困境之消費者，若任其於惡性循環之債務窘境
    中生存，將衍生嚴重之社會問題，難以維持安定之社會經濟
    秩序，故為兼顧債權人、債務人雙方之利益，對陷於經濟上
    困境之消費者，乃允其於消費者債務清理條例施行後，得選
    擇以重建型之更生程序或清算型之清算程序清理其債務，藉
    以妥適調整債務人與債權人及其他利害關係人間之權利義務
    關係，保障債權人獲得公平受償，並謀求消費者經濟生活之
    重建復甦機會。惟若債務人履行債務並無困難，僅係為圖謀
    減免債務，而不為債務之履行，自有違債權契約為誠信契約
    之本旨。
四、經查：
  (一)債務人在消費者債務清理條例施行後，於民國97年7月15日
    向最大債權銀行台新銀行請求共同協商債務，台新銀行審酌
    債務人提出資料，考量債務人因配偶懷孕，收入需用於家用
    ，將債務人無擔保債務2,040,311元減免為1,463,650元，並
    以此提供180期、利率0、每期還款10,571元之協商方案，惟
    債務人表明欲更生，並要求開立協商不成立證明，台新銀行
    遂開立「未能接受顯足以負擔之還款方案」之前置協商不成
    立通知書等情，此有台新銀行99年9月21日台新總債務協商
    部字第09900014972號函檢附債務人收入切結書、財產及收
    支狀況說明書及債務人提出之前置協商不成立通知書附卷可
    憑，堪可採信。
  (二)債務人主張其向台新銀行聲請債務協商，惟台新銀行並未衡
    量債務人另有積欠和潤企業股份有限公司、元大國際資產管
    理股份有限公司之債務，且債務人配偶當時懷有身孕，是債
    務人無法負擔台新銀行提出之還款方案，惟查：
  1.為充分反映債務人之償債能力，應以債務人整年度收入為準
    ，而債務人97年度之所得，計有其任職於富利食品股份有限
    公司之薪資所得19,029元；任職於日月光半導體製造股份有
    限公司之薪資所得424,603元、250元及其他所得4,465元，
    共計448,347元，此有債務人稅務電子閘門財產所得調件明
    細表附卷可稽（見本院卷第59頁），是債務人平均每月收入
    為37,362元【計算式：448,347÷12＝37,362，元以下四捨
    五入】。
  2.債務人雖主張每月支出房租4,500元、膳食6,000元、水電費
    1,000元、交通費（往返桃園）4,000元、保險費3,200元、
    電話費1,000元、所得稅533元（1年6,399元）、交通費（機
    車）2,200元，惟依行政院內政部公告97年度臺灣省低收入
    戶最低生活費用每人每月為9,829元，該生活費標準係按照
    政府最近1年平均每人消費支出（包括食品費、衣著鞋襪費
    、房租水電費、家居管理費、醫療保健費、交通通訊費、娛
    樂教育費及雜項支出）百分之60訂定，本院採認9,829元之
    數額係考量債務人處於經濟困頓之際，不應再有往常般消費
    行為，而應以維持最低基本生活支出為基準，因此以平均消
    費支出之百分之60所得之數額作為最低基本生活支出，是本
    院認債務人每人每月基本生活費用以9,829元為已足。
  3.又債務人主張須扶養郭于甄、鍾于晴2名女兒，每月各應負
    擔6,000元、14,000元，惟夫妻同財共居，共營家庭，家人
    共同生活，無論在食、衣、住、行及其他雜項支出，因團體
    互相使用分散開銷之作用，可節省支出，是上述政府所公布
    最近一年平均每人消費支出，其中所包括房租水電費、家居
    管理費、交通通訊費、娛樂及雜項等支出乃共享共用，自毋
    須每一口人均列計，是認每一戶家庭之消費支出，除家長外
    之家屬部分則應以97年度親屬扶養每人免稅額為77,000元即
    每月約6,417元方屬合理，是本院認債務人為其女郭于甄、
    鍾于晴支出每月基本生活費用共6,417元【計算式：6,417÷
    2×2＝6,417】為已足。況債務人聲請前置協商時，其女兒
    鍾于晴尚未出生，債務人即主張每月應負擔小孩扶養金5,00
    0元，是否屬必要費用之支出，不無疑問。
  4.綜上各情，債務人每月收入為37,362元，扣除個人生活費9,
    829元及扶養費6,417元後，剩餘21,116元，足以負擔台新銀
    行提出180期、利率0、每期還款10,571元之協商方案，難認
    債務人有何不能履行上開前置協商還款方案，足見債務人並
    無不能清償債務之情事。
五、債務人雖於前置協商時以其每月僅能負擔3,000元，無法接
    受上開180期、利率0、每期還款10,571元之協商還款方案，
    惟本院參酌台新銀行係依據債務人收入、財產使用狀況及家
    庭生活費負擔情形，評估債務人應有能力負擔之方案，本院
    認上開還款計畫，尚屬合理，且台新銀行將債務人無擔保債
    務2,040,311元減免為1,463,650元，對債務人已為相當程度
    之讓步，應屬已盡力促成協商義務下所得之方案，況在債務
    履行期間債務人屆時確實無力繳納，亦有與債權人磋商降低
    還款金額可能性，且日後債務人之工作收入及財產狀況，確
    有無法履行債權人提出之債務清償方案或履行顯有重大困難
    時，債務人非不得另行聲請以債務清理程序清理其債務。而
    債務人在履行債務期間，本須經歷經濟困苦之過程，其生活
    開銷理當予以節制，除應積極開源，努力勤奮工作以增加收
    入償還債務外，其生活更須儉樸，且適當控制其生活費用支
    出，以達成勉力履行債務，以符合公平正義及誠信原則，況
    債務人為償還債務，自應經歷履行期間較不寬裕之經濟生活
    ，此乃債務人於負擔債務時即得預見，是依誠實及信用之原
    則，債務人於有履行可能性時，理應竭盡己力，撙節開支，
    誠實勤勉地履行債務為是。又依消費者債務清理條例之規定
    ，無法將非金融機構債權納入債務協商範圍，實應由債務人
    自行積極主動與受讓之非金融機構協調還款事宜，惟債務人
    於99年7月29日始與和潤企業股份有限公司達成協議，自99
    年8月30日起月繳2,000元（第1年繳付金額2,000元），此有
    和潤企業股份有限公司陳報狀附卷可稽；對於元大國際資產
    管理股份有限公司則尚未提出還款清償方案，此有元大國際
    資產管理股份有限公司民事陳報狀附卷可稽，足見債務人當
    時並未請求非金融機構依本條例所規定之協商程序或個別協
    商程序，訂定適當合理可行之清償方案，是債務人主張其不
    能清償債務，向法院聲請更生，尚難採信。
六、綜上所述，本件債務人顯有能力支付最大債權銀行台新銀行
    提供前置協商還款方案，而本件協商不成立之原因，係因債
    務人主觀上開欠缺清理債務之誠意所致，是債務人既無不能
    清償債務或有不能清償之虞之情事，即與本條例第3條規定
    之要件不符，債務人聲請更生，非屬本條例所應准其更生之
    範疇，且上開欠缺又屬無從補正，依前揭說明，其更生之聲
    請，不應准許，應予駁回，爰裁定如主文。
中    華    民    國    99    年    11    月    30    日
                  民事第二庭    法  官  黃莉莉
以上正本係照原本作成。
如不服本裁定，應於裁定送達後十日內，以書狀向本院提出抗告
，並繳納抗告費新臺幣壹仟元。
中    華    民    國    99    年    11    月    30    日
                                書記官  王慧萍

司法院資訊處製作；財團法人民間司法改革基金會備份。
